臺灣高等法院高雄分院刑事判決　　　　99年度上訴字第2084號
上　訴　人　臺灣高雄地方法院檢察署檢察官
被　　　告　蔡明枝
選任辯護人　陳里己律師
　　　　　　楊啟志律師
上列上訴人因被告妨害性自主案件，不服臺灣高雄地方法院99年
度訴字第549 號中華民國99年11月17日第一審判決（起訴案號：
臺灣高雄地方法院檢察署99年度偵字第8062號），提起上訴，本
院判決如下：
     主  文
原判決撤銷。
蔡明枝犯乘機性交罪，累犯，處有期徒刑肆年。
   事  實
一、蔡明枝前因毒品危害防制條例案件，經臺灣臺東地方法院96
    年度簡字第42號判決判處有期徒刑6 月，嗣經減刑為有期徒
    刑3 月確定，甫於民國97年6 月28日執行完畢出監。詎其仍
    不知悔改，於99年3 月2 日凌晨4 時許，見代號0000-0000
    （71年4 月26日生，真實姓名詳卷，下稱甲女）深夜獨自一
    人在高雄市路○區○○○路13號電塔前逗留，遂前往攀談，
    於言談間知悉其為精神障礙之人，竟基於趁機性交之犯意，
    先佯以關心之意，藉機與甲女聊天，隨後趁甲女反應遲鈍、
    身體疲憊無力，不能抗拒之際，將甲女壓躺在前開地點之椅
    子上，以手撫摸並親吻甲女之臉部、胸部、性器等處，並以
    其手指插入甲女性器內之方式，對甲女為性交行為得逞。蔡
    明枝隨後又承前同一之犯意，騎乘機車將甲女載回其位於高
    雄市○○區○○里○○路51巷12號住處房間內，將甲女之衣
    服及褲子脫到僅剩內褲後，再以前述方法對甲女為性交行為
    。嗣蔡明枝於同日上午10時許，騎乘機車載甲女返回甲女住
    處，被代號0000-0000A（即甲女之父，真實姓名年籍詳卷）
    發現，經甲女之父報警處理，始悉上情。
二、案經甲女、甲女之父訴由高雄縣政府警察局岡山分局報請臺
    灣高雄地方法院檢察署檢察官偵查起訴。
    理  由
壹、證據能力部分
一、按被告以外之人（包括證人、鑑定人、告訴人、被害人及共
    同被告等）於檢察事務官、司法警察官或司法警察調查中所
    為之陳述，與審判中不符時，其先前之陳述具有較可信之特
    別情況，且為證明犯罪事實存否所必要者，得為證據，刑事
    訴訟法第159 條之2 定有明文。次按所稱「具有可信之特別
    情況」係屬於證據能力之要件，法院應比較其前後陳述時之
    外在環境及情況，以判斷何者較為可信，例如：陳述時有無
    其他訴訟關係人在場，陳述時之心理狀況、有無受到強暴、
    脅迫、詐欺、利誘等外力之干擾，法院辦理刑事訴訟案件應
    行注意事項第90條亦有明文。證人甲女於警詢中所為之陳述
    ，與其於原審法院審理中之陳述不符( 詳如後述) ，本院審
    酌上開警詢筆錄既出於證人甲女之自由意識，並無受到強暴
    、脅迫、詐欺、利誘等外力之干擾，且其陳述時，被告並未
    在場，證人心理上未受干預，較無人情施壓或干擾，其證詞
    受污染之可能性較低，準此，證人甲女在自由意識未受誘導
    或干擾之情形下，於警詢中所為之陳述，客觀上應具有較可
    信之特別情況，且為證明被告犯罪事實存否所必要，依上揭
    規定，證人甲女於警詢中之證言自具有證據能力。
二、證人甲女之父0000-0000A於警詢中所為之陳述，核與其於審
    判中所述並無不符，即無刑事訴訟法第159 條之2 規定得為
    證據之情形存在，依同法第159 條第1 項規定，證人0000-0
    000A警詢中之陳述，屬傳聞證據，不得作為證據。
三、按被告以外之人於偵查中向檢察官所為陳述，除顯有不可信
    之情況者外，得為證據，刑事訴訟法法第159 條之1 第2 項
    定有明文。本件證人甲女、甲女之父0000-0000A於檢察官偵
    查中所為之陳述，其等未曾提及檢察官在偵查時有不法取供
    之情形，被告及辯護人並未反對該項供述得具有證據能力，
    亦未釋明上開供述有顯不可信之情況，依上說明，其等於偵
    查中之證言自均具有證據能力。
貳、實體方面
一、訊據被告蔡明枝固供稱有於上開時地親吻甲女並撫摸甲女胸
    部及下體等情，惟矢口否認有乘機性交犯行，辯稱：我與甲
    女聊天過程，並不知道她精神異常，我是隔著甲女之褲子摸
    甲女性器，我沒有用手指插入甲女之性器云云。
二、經查：
  (一)被告於案發當日先在高雄縣○○鄉○○路13號電塔前椅子上
    ，以手撫摸並親吻甲女之臉部、胸部、性器等處，並將其手
    指插入甲女之性器內，隨後將甲女載回其住處，再接續對甲
    女為上述行等情，業據證人甲女於檢察官訊問及原審審理時
    具結證述在卷（偵卷第19至20頁、原審卷第146 至149 、
    156 至157 頁）。而被告係於案發後，騎乘機車載甲女返回
    甲女住處時，被甲女之父發現，甲女回家後向其母表示被告
    以其手指挖其性器等情，已經證人甲女之父於偵查中結證明
    確。又甲女於案發當日經醫師檢驗結果：「左下頸部紅色抓
    痕或吻痕1. 5×1 公分，陰道6 點鐘方向有紅腫裂傷明顯」
    ，此有附財團法人義大醫院受理疑似性侵害事件驗傷診斷書
    1 紙在卷可稽( 見偵卷資料袋) ；而上揭『陰道6 點鐘紅腫
    裂傷明顯』，係可能由性器官、外力或外物（手指）插入所
    致，亦有該院99年6 月1 日義大醫院字第09900372號函在卷
    可按（原審卷第42頁）。又本件案發後，經警採集甲女之身
    體、衣物之檢體與被告之唾液，送檢測結果，甲女左脖子、
    左手指甲、胸罩、內褲、陰部、肛門等部位棉棒檢出與被告
    之DAN 型別相符，有內政部警政署刑事警察局99年5 月10
    日刑醫字第0990029728號鑑定書在卷可參( 原審卷第63、64
    頁) 。再案發後，員警在被告住處房間搜索查扣甲女所有之
    塑膠手鍊1 條，有高雄縣政府警察局岡山分局搜索及扣押筆
    錄、扣押物品目錄表、扣押物品收據各1 份（警卷第17至23
    頁）及案發現場照片16張（警卷第26至33頁）附卷可憑。足
    見甲女前開指訴，應屬真實可信。是案發當日被告除親吻及
    撫摸甲女之臉部、胸部、下體外，並將手指插入甲女之性器
    內之事實，已堪認定。被告否認以其手指插入甲女性器，顯
    係避重就輕之詞，不足採信。另案發當日凌晨4 時許負責在
    高雄市路○區路科七路巡邏之員警即證人謝瑞棋於本院證述
    ：巡邏當時只見到一輛小客車停在路邊，有一男一女在車內
    聊天，沒看見電塔附近有機車，也沒有聽到有人呼救等語(
    本院卷第94、95頁) ，而證人甲女於偵查及原審均未證述案
    發當時其有呼救，故證人謝瑞棋之證詞，不能作為有利於被
    告之認定。
  (二)甲女因罹患精神分裂症，屬中度精神障礙之患者，有卷附甲
    女之身心障礙手冊影本（偵卷彌封袋內）可稽。被告於警詢
    及檢察官訊問時先後供稱：與甲女談話中有感覺到她腦筋有
    一點問題（警卷第16頁）、甲女當時精神不是很好，語無倫
    次說不出家住哪裡等語（偵卷第10頁），顯見被告於案發前
    與甲女聊天之際，即可從與甲女言談中清楚知悉甲女之精神
    狀態異於常人，屬精神障礙之人，應無足疑。被告於原審及
    本院審理中改口辯稱不知道甲女精神異常云云，應係事後卸
    責之詞，並無可取。又被告於原審另辯稱：我以前曾患有精
    神疾病，請求鑑定我於案發當時之精神狀態云云。經原審法
    院送請財團法人臺灣省仁愛之家附設慈惠醫院鑑定，認為被
    告案發當時之精神狀態並無因精神障礙或其他心智缺陷致達
    不能辨識其行為違法，亦無因其程度致其辨識行為違法，或
    依辨識而行為之能力顯著降低之情形，有該院99年8 月30日
    99附慈精字第0992871 號函在卷可按（原審卷第106 至111
    頁）。故被告辯稱其於案發當時之精神狀態可能受到先前曾
    患精神疾病影響云云，亦無可信。
  (三)證人甲女於原審雖具結證稱：「我有反抗，他（指被告）的
    力氣好大，我推不開他」、「我有反抗，可是不會講。我有
    用手推開」、「他（指被告）很兇」、「他（指被告）說『
    你如果不合作，我要打死妳』」云云( 原審卷第149 、163
    、165 頁) 。惟證人甲女於警詢時稱：「當時我頭暈暈的，
    全身無力想睡覺，雖我用手撥開他的手，我又不太會講話喊
    不出聲來，所以就被他侵害得逞。」、「當時我已經全身無
    力，根本無法反抗。」、「後來我已經昏昏沉沉，沒有什麼
    意識」等語(警卷第1至5頁)。證人甲女於偵查中復陳稱：「
    被告有問我可不可以親我，因為我已經很累又想睡，我沒有
    回答。」、「那時我都沒有力氣，被告力氣很大，我無法反
    抗。」、「被告有問我可不可以脫我的衣服，我只有嗯嗯嗯
    」、「過程中我來不及說不要，當時反應遲鈍，半夢半醒之
    間，我一開始是因為喝了茶類睡不著，所以才在凌晨跑出去
    ，但是在被告家時我已經很累很想睡覺了。」等語( 見偵卷
    第19至21頁）。可見甲女於警詢及偵查中均未曾提及被告對
    其為猥褻、性交行為時有對其施以強暴、脅迫之方法及其有
    予以反抗乙情，甲女於原審法院審理時始為前開陳述，非無
    疑義，再者，被告否認有上開情事，而甲女於原審法院所述
    上情，並無其他佐證，自難以甲女於原審之指訴為唯一證據
    遽認被告於案發時有對甲女施以強暴、脅迫手段及甲女曾予
    以反抗。
  (四)原審法院委託財團法人臺灣省私立仁愛之家附設慈惠醫院對
    甲女案發當時之精神狀態鑑定結果，認甲女案發當時因受到
    精神疾病影響，對行為之辨識能力有顯著減低之情，有該院
    99年8 月10日99附慈精字第0992623 號函檢送之鑑定報告1
    份在卷可稽（原審卷第80至85頁）。是本件案發當時，甲女
    因受罹患精神分裂症之精神疾病影響，對性自主判斷之行為
    能力有顯著減低情形，固堪認定。然依據證人甲女於警詢、
    偵查、原審所述：「當時我已經全身無力，根本無法反抗。
    」、「後來我已經昏昏沉沉，沒有什麼意識」、「被告有問
    我可不可以脫我的衣服，我只有嗯嗯嗯，意思是不願意」、
    「我不願意被告對我做這些行為」、「我想要反抗，但是沒
    有吃飯，沒有力氣。」、「我想睡覺，沒有力氣反抗」、「
    我不願意被告碰我，但是沒講出不要」等語觀之，案發當時
    甲女因受罹患精神分裂症之精神疾病影響，對性自主判斷之
    行為能力雖有顯著減低之情形，但尚未達完全無自主判斷能
    力而不知抗拒之程度，甲女應係知道要抗拒但因反應遲鈍、
    身體疲憊無力而致不能抗拒。再由前開甲女之證詞所示，甲
    女雖不願與被告為前開猥褻、性交行為，但客觀上甲女並無
    反對之意思表示或反抗之行為，尚難認定被告係以違反甲女
    之意願方法而為強制性交之前開行為。
  (五)綜上所述，被告明知甲女係精神障礙之人，趁甲女反應遲鈍
    、身體疲憊無力，不能抗拒之際，對甲女為撫摸、親吻等行
    為，並以其手指插入甲女性器，對甲女為性交行為得逞等情
    ，應係真正。被告所辯，均係飾卸之詞，一無可採。本件事
    證明確，被告犯行洵堪認定。被告請求再開辯論，本院認事
    證已明，無再開辯論之必要，附此敘明。 
三、核被告所為，係犯刑法第225 條第1 項之乘機性交罪。被告
    對甲女為親吻、撫摸等猥褻行為，係性交行為之階段行為，
    不另論罪。公訴人認被告所為係犯刑法第222 條第1 項第3
    款之加重強制性交罪，尚有未合，惟其基本社會事實相同，
    本院自得予以審判，並變更起訴法條。查被告前因毒品危害
    防制條例案件，經臺灣臺東地方法院96年度簡字第42號判決
    判處有期徒刑6 月，嗣經減刑為有期徒刑3 月確定，並於民
    國97年6 月28日執行完畢出監，有臺灣高等法院被告前案紀
    錄表可憑，被告於有期徒刑執行完畢後5 年內故意再犯本案
    ，為累犯，應依刑法第47條第1 項規定加重其刑。
四、被告犯罪明確，原審法院予以論罪科刑，固非無據。惟查：
    被告係趁甲女反應遲鈍、身體疲憊無力，「不能」抗拒之際
    ，對甲女為性交行為，業如前述；原判決認定被告係趁甲女
    欠缺健全之性自主判斷能力，「不知」抗拒之際，對甲女為
    性交行為，認定事實有誤。檢察官上訴意旨以：原判決未依
    刑法第222 條第1 項第3 款之加重強制性交罪論處被告罪刑
    ，認事用法不當云云，雖無理由，惟原判決既有前開可議之
    處，自應由本院撤銷改判。爰審酌被告為滿足一己私慾，趁
    機對深夜在外遊蕩之身心障礙，不能抗拒之女子為性交犯行
    ，致被害人身心受創，且犯後僅坦承對被害人親吻胸部，及
    撫摸胸部、性器等處之猥褻行為，然一再飾詞卸責否認趁機
    性交之犯行，難見有何悔意，且未與被害人和解，賠償被害
    人損失，犯罪後態度不佳等一切情狀，量處如主文第2 項所
    示之刑。
據上論結，應依刑事訴訟法第369 條第1項前段、第364 條、第
299 條第1 項前段、第300 條，刑法第225 條第1 項、第47 條
第1 項，判決如主文。
本案經檢察官高碧霞到庭執行職務。
中    華    民    國  100     年    4     月    7     日
                  刑事第九庭    審判長法  官   莊秋桃
                                      法  官   張意聰
                                      法  官   范惠瑩
以上正本證明與原本無異。
如不服本判決應於收受本判決後10日內向本院提出上訴書狀，其
未敘述上訴理由者，並得於提起上訴後10日內向本院補提理由書
狀（均須按他造當事人之人數附繕本）「切勿逕送上級法院」。
中    華    民    國  100     年    4     月    7     日
                                      書記官   戴育婷
附錄本判決論罪科刑法條：
中華民國刑法第225條
對於男女利用其精神、身體障礙、心智缺陷或其他相類之情形，
不能或不知抗拒而為性交者，處3 年以上10年以下有期徒刑。
對於男女利用其精神、身體障礙、心智缺陷或其他相類之情形，
不能或不知抗拒而為猥褻之行為者，處6 月以上5 年以下有期徒
刑。